臺灣高等法院民事判決
111年度上易字第968號
上  訴  人  周月臻  
訴訟代理人  黃文欣律師
被上訴人    胡麗枝  
訴訟代理人  潘金地  
            林唐緯律師
上列當事人間請求返還票據等事件，上訴人對於中華民國111年6
月30日臺灣桃園地方法院111年度訴字第162號第一審判決提起上
訴，本院於111年10月19日言詞辯論終結，判決如下：
    主      文
一、原判決關於：（一）確認臺灣桃園地方法院一一０年度票字
    第三０一二號民事裁定所載之本票債權，於新臺幣伍拾玖萬
    元，及自民國一一一年十月二十一日起至清償日止，按週年
    利率百分之六計算之利息範圍內，對被上訴人不存在。（二
    ）命上訴人不得持臺灣桃園地方法院一一０年度票字第三０一
    二號民事裁定，於新臺幣伍拾玖萬元，及自民國一一一年十
    月二十一日起至清償日止，按週年利率百分之六計算之利息
    範圍內，對被上訴人為強制執行部分，暨訴訟費用之裁判均
    廢棄。
二、上開廢棄部分，被上訴人在第一審之訴駁回。　　
三、其餘上訴駁回。
四、第一、二審訴訟費用，由被上訴人負擔百分之八十八，餘由
    上訴人負擔。　　　　
    事實及理由
一、被上訴人主張：兩造於民國110年10月11日簽訂買賣契約書
    （下稱系爭契約），由被上訴人向上訴人購買如附表所示房
    地（下稱系爭房地），被上訴人並簽發票據金額為新臺幣（
    下同）67萬元，未載到期日之本票（下稱系爭本票）予上訴
    人，作為第一期款67萬元之擔保，且於翌日匯入8萬元至履
    約保證信託專戶帳戶（下稱履保帳戶）。嗣被上訴人因故不
    欲購買，兩造已解除系爭契約，上訴人持有系爭本票之原因
    已不存在。詎上訴人持系爭本票聲請許可執行，經臺灣桃園
    地方法院以110年度票字第3012號裁定准予強制執行（下稱
    系爭裁定）。為此請求確認系爭裁定所載系爭本票債權67萬
    元不存在；另依民法第767條及不當得利之法律關係，擇一
    請求上訴人返還系爭本票；上訴人不得執系爭裁定對被上訴
    人為強制執行。（原審為被上訴人全部勝訴之判決，上訴人
    不服，提起上訴）。並答辯聲明：上訴駁回。
二、上訴人答辯：依約被上訴人應於110年10月21日前給付簽約
    款67萬元，並交付系爭本票作為簽約款之支付。惟嗣後上訴
    人僅匯款8萬元，未給付餘款。上訴人於110年10月27日以存
    證信函催告被上訴人給付仍未獲清償，於同年11月29日以存
    證信函解除系爭契約。依系爭契約第12條第2款約定，被上
    訴人違約不買，上訴人自得沒收被上訴人已給付之全部款項
    ，即包括現金8萬元及系爭本票票面金額67萬元，並得執系
    爭本票追償簽約款，系爭本票債權確係存在。並上訴聲明：
    （一）原判決廢棄。（二）被上訴人在第一審之訴駁回。
三、兩造不爭執之事實：（本院卷71至72頁）　　
（一）兩造於110年10月11日訂有系爭契約，由被上訴人向上訴
      人購買系爭房地(原審卷15至22頁）。
（二）依系爭契約第4條第1款、第6款，買賣總價為665萬元，11
      0年10月21日前被上訴人應給付簽約款67萬元。被上訴人
      並於同日簽發同額之系爭本票予上訴人（原審卷16、108
      頁）。
（三）被上訴人簽約後僅於110年10月12日匯款8萬元至履保帳戶
      （原審卷25、27頁），未依約定期限繳足簽約款。上訴人
      於110年10月27日以存證信函催告被上訴人給付未獲清償
      ，於同年11月29日以存證信函主張解除契約，被上訴人於
      同年12月21日收受（本院卷25頁）。兩造合意履約保證機
      構即訴外人合泰建築經理股份有限公司（下稱合泰公司）
      於110年12月23日以存證信函通知兩造賣方已解除契約，
      將買方已匯入履約帳戶之價款，扣除必要費用，價款撥付
      賣方(原審卷81至93頁）。
（四）系爭本票經系爭裁定准予強制執行（原審卷11頁）。
四、按確認法律關係之訴，非原告有即受確認判決之法律上利益
     者，不得提起之，民事訴訟法第247條前段定有明文。而該
     條所謂即受確認判決之法律上利益，係指因法律關係之存
    否不明確，致原告在私法上之地位有受侵害之危險，而此項
    危 險得以對於被告之確認判決除去之者而言（最高法院104
    年度台上字第1355號判決意旨參照）。上訴人執系爭本票經
    裁定許可強制執行，被上訴人爭執本票債權不存在，兩造就
    系爭本票債權存否不明確，致被上訴人是否應給付票款不明
    ，其在法律上之地位有受侵害之危險，而此項危險得以本件
    確認判決除去，是被上訴人提起本件確認之訴，顯有即受確
    認判決之法律上利益。
五、被上訴人主張系爭本票係為擔保簽約款之支付而簽發，已因
    系爭契約解除，原因關係不存在等語，為上訴人所否認，並
    以前揭情詞置辯。經查：
（一）系爭本票係作為簽約款之支付，於被上訴人違約時，轉為
      上訴人得沒收之款項：
　  1.依系爭契約第6條：「本契約除事先取得乙方（即上訴人
      ）同意外，其價款之支付皆以現金或銀行開立之支票或本
      票為之。如為私人票據者，在未兌現前，乙方得暫停續辦
      產權移轉手續」，可見兩造已約定經上訴人同意，買賣價
      款得以私人開立之本票為之。被上訴人已於簽約日交付系
      爭本票予上訴人，足徵上訴人已同意以系爭本票作為簽約
      款之支付。
　　2.被上訴人抗辯依雙方價金履約保證申請書第1條第2項約定
      ，兩造約定之簽約款應僅以現金或支票給付，不包含本票
      。且依契約約定應以銀行開立本票為限云云，均顯與上述
      契約已明文約定得以私人本票支付價款不符，自不足採。
      被上訴人另辯稱系爭本票僅為擔保簽約款之支付乙節，惟
      系爭契約第5條載明「甲（即被上訴人）乙雙方辦理完稅
      手續時，甲方暨登記名義人應共同簽發與尾款同額…之商
      業本票乙紙，以作為尾款之擔保」，可認兩造僅就尾款約
      明應簽發本票為擔保，而不包括簽約款之支付，是被上訴
      人此部分之抗辯，亦不足取。
    3.系爭契約第12條「違約責任」第2款約定：如甲方毀約不
      買或有其他違約情事時，乙方於解除本契約後得沒收甲方
      「已給付之全部款項」。按本票為有價證券、自付證券、
      繳回證券，倘債權人同意債務人以所簽發之定額本票充為
      簽約金或定金，經債權人受領者，自已生給付簽約金或定
      金之效力，不因雙方另約定債務人得付現換回本票而有不
      同（最高法院110年度台上字第2815號判決意旨參照）。
      是關於「已給付之款項」為何，依系爭契約第2條約定：
      本契約簽訂之同時，甲方應給付簽約款（含定金）。契約
      第1條簽約款欄另以手寫註記「（110/10/21前）陸拾柒萬
      」，可見系爭契約簽訂同時，被上訴人即應給付簽約款67
      萬元，此由被上訴人於簽約日即交付同額、未載到期日即
      見票即付之系爭本票，又於翌日匯款8萬元至履保帳戶，
      堪認被上訴人亦認知以系爭本票充作簽約款之支付，揆之
      首開說明，交付系爭本票時已發生給付簽約款之效力。準
      此以言，被上訴人已給付之款項，即應為票款67萬元。至
      於註記110年10月21日，僅係被上訴人將現金匯入履保帳
      戶之期限，不影響交付系爭本票時所發生給付簽約款之效
      力。
（二）系爭本票債權於逾59萬元本息範圍部分不存在：
　　　依系爭契約第12條第2款，上訴人得沒收簽約款即系爭本
      票票款67萬元，惟被上訴人前以現金匯款8萬元部分，業
      經合泰公司撥付上訴人沒收，業如前述，是被上訴人已清
      償票款8萬元，系爭本票債權於8萬元之範圍消滅。故上訴
      人對於被上訴人之系爭本票債權僅於59萬元本息範圍內存
      在（67萬-8萬＝59萬）。
（三）從而，被上訴人訴請確認系爭裁定所載之本票債權，於逾
      59萬元及利息部分不存在；上訴人不得執系爭裁定，對前
      開本票債權不存在部分為強制執行，即有理由；逾此範圍
      之請求則屬無理由。
六、又上訴人對被上訴人既有上開本票債權存在，上訴人執有系
    爭本票，即有法律上之原因，要非不當得利；且被上訴人簽
    發系爭本票交付上訴人，顯已讓與系爭本票之所有權，已非
    系爭本票之所有人。是被上訴人本於民法第767條規定或不
    當得利之法律關係請求上訴人返還系爭本票，均屬無據。
七、綜上所述，被上訴人請求確認系爭裁定所載之本票債權，於
    逾59萬元，及自111年10月21日起至清償日止，按週年利率6
    ％計算之利息部分，對被上訴人不存在。上訴人不得持系爭
    本票裁定，對被上訴人就前開本票債權不存在部分為強制執
    行，為有理由，應予准許；逾此部分之請求，則無理由，應
    予駁回。原審就上開不應准許部分，判決上訴人敗訴，於法
    不合，上訴意旨指摘原判決此部分不當，求予廢棄，為有理
    由，爰予以廢棄，並改判如主文第二項所示。至於上開應准
    許部分，原審判決上訴人敗訴，核無不合。上訴意旨指摘此
    部分不當，求予廢棄改判，為無理由，應予駁回。
八、本件事證已臻明確，兩造其餘之攻擊或防禦方法及所用之證
    據，經本院斟酌後，認為均不足以影響本判決之結果，爰不
    逐一論列，併此敘明。
九、據上論結，本件上訴為一部有理由、一部無理由，爰判決如
    主文。
中　　華　　民　　國　　111 　年　　11　　月　　2 　　日
                    民事第十二庭  
                        審判長法  官  陳婷玉
                              法  官  林晏如
　　　　　　　　　　　　　　　法  官  曾明玉
正本係照原本作成。
不得上訴。
中　　華　　民　　國　　111 　年　　11　　月　　2 　　日
    
                              書記官  陳盈璇 
附表：　　
土地      編號 土地坐落 地號 面積(平方公尺)  權利範圍 1 桃園市桃園區小檜溪段 890-3 91  1/5 2  890-6 191  1/30 建物      編號 基地坐落 建號 面積(平方公尺)  權利範圍   門牌號碼    1 桃園市○○區○○○段00000地號 1398 74.12  全部   桃園市○○區鎮○街00巷0號